臺灣高等法院高雄分院民事判決　九十年度家上字第一七三號
　　　上　訴　人　　乙○○
　　　被上訴人　　　甲○○
右當事人間離婚事件，上訴人對於中華民國九十年九月二十一日臺灣高雄地方法院九
十年度婚字第七六四號第一審判決提起上訴，本院判決如左：
      主      文
上訴駁回。
第二審訴訟費用由上訴人負擔。
      事實及理由
一、本件被上訴人主張：兩造於八十五年間認識交往，進而在上訴人位於台北縣土城
    市住處同居，嗣因上訴人於八十六年六月間懷孕，兩造乃於同年十二月十七日舉
    行公開儀式結婚。上訴人嗣於八十七年五月二十六日產下一子，取名龔貫瑜。詎
    上訴人竟趁被上訴人不知，擅自於同年七月二十二日向戶政機關辦理登記龔貫瑜
    「父不詳」，之後被上訴人因工作之故暫居北部，上訴人卻於八十八年間離家出
    走，被上訴人一再找尋，終在上訴人妹妹台南住處找到，被上訴人要求上訴人回
    家履行同居，並辦理結婚登記及更正龔貫瑜之身分，然上訴人卻告知被上訴人並
    非龔貫瑜之生父，經被上訴人向法院提起確認親子關係訴訟，被上訴人始知確非
    龔貫瑜之生父，被上訴人遭此打擊精神痛苦實難言喻，是被上訴人已難繼續與上
    訴人維持婚姻，爰依民法第一千一百五十二條第二項之規定，訴請離婚判決等情
    。對上訴人之上訴，答辯聲明求為判決：駁回上訴。
二、上訴人則以：兩造交往後，上訴人固曾與其他男人發生性關係，但上訴人自與被
    上訴人同居後，並未曾與其他男人發生過性行為，當時上訴人亦認為龔貫瑜應係
    被上訴人之子，並不是故意要欺騙被上訴人。至龔貫瑜為戶籍登記時，上訴人之
    所以會將其申報為父不詳，係因被上訴人拒不提供身分證讓上訴人辦理龔貫瑜之
    出生登記，上訴人才會如此申報；又上訴人在兩造結婚前之八十六年六月間即懷
    有龔貫瑜，是上訴人越軌行為發生在兩造婚前，被上訴人豈可因上訴人婚前行為
    而主張民法第一千零五十二條第二項規定之事由請求離婚等語，資為抗辯。上訴
    聲明求為判決：(一)原判決廢棄。(二)被上訴人在第一審之訴駁回。(三)第一、二審訴
    訟費用由被上訴人負擔。
三、查被上訴人主張前開兩造於八十五年間認識交往並進而同居，嗣因上訴人於八十
    六年六月間懷孕，兩造乃於同年十二月十七日舉行公開儀式結婚。上訴人嗣於八
    十七年五月二十六日產下一子，取名龔貫瑜，並於同年七月二十二日向戶政機關
    辦理出生登記，申報龔貫瑜為父不詳，而龔貫瑜實際上確非受胎自被上訴人等情
    ，已據其提出結婚證書影本一紙、戶籍謄本一紙、臺灣高雄地方法院八十九年度
    婚字第二一八號民事判決影本一件等為證，上訴人亦不否認，並經原法院調閱另
    案八十九年度婚字第二一八號民事卷核明屬實，堪信被上訴人主張為真實。
四、按民法第一千零五十二條第二項規定：「有前項以外之重大事由，難以維持婚姻
    者，夫妻之一方得請離婚」。即夫妻一方之事由，雖不備同條第一項所列各款之
    要件，只須按其事由之情節，夫妻婚姻關係已生破裂，在客觀上確屬難以維持婚
    姻生活者，亦得請求離婚。本件被上訴人主張上訴人明知龔貫瑜係受胎自他人，
    竟向被上訴人謊稱係被上訴人親生子之情，固為上訴人所否認，並執上開情詞置
    辯。然查：據上訴人於原審審理時自陳，其與被上訴人交往後，確曾與其他男性
    發生乙次性關係，而其與被上訴人同居時早已懷孕，僅係當時其尚不確定自己是
    否業已懷孕，因其與被上訴人發生性關係之次數很多，所以縱然其曾於八十六年
    十月底至醫院產檢，亦從未懷疑小孩非受胎自被上訴人等語（見原審卷第二一頁
    ）。然按婦女懷孕至醫院產前檢查，醫師必會詢問孕婦有關身體情況及受胎之相
    關問題、資料，用以估計胎兒生長週數，並確定胎兒是否健康及預產期為何時，
    此乃眾所週知之事，並為上訴人所不否認。上訴人於產前檢查時，既能得知龔貫
    瑜之受胎期間，而可推算其於龔貫瑜可能受胎期間，曾與被上訴人及第三人發生
    性關係，則其謂其於八十六年十月底至醫院產檢時，僅因與被上訴人發生性關係
    之次數較該不詳之第三人多，即從未懷疑胎兒是否受胎自被上訴人，實令人難以
    想像。再者，子女出生登記不僅關係血緣關係之釐清，且於我國傳統觀念，亦認
    為子女若於戶籍登記上為「父不詳」之記載，係相當不名譽之事。茲不論出生登
    記，於我國戶政實務上僅須父或母或其他利害關係人（如祖父母、戶長等）持出
    生證明書、本人印章及國民身分證，如父、母不在同一戶籍地時，則提供另一方
    之國民身分證統一編號即可辦理出生登記，並不一定要提出另一方之國民身分證
    始可辦理。上訴人雖在原審辯稱係因被上訴人不願提供身分證讓上訴人辦理龔貫
    瑜之出生登記，上訴人才會如此申報等語，不僅與上述戶政實務不符，況且，上
    訴人亦在本院具狀自陳龔貫瑜事實上並非與被上訴人所生，所以向戶政機關登記
    龔貫瑜為私生子（見本院卷第五一頁），足見其所辯不實，確無足採。查兩造於
    結婚前，曾先同居一段期間，即上訴人自承八十六年六月間懷孕之時，上訴人既
    明知其所懷胎者非受胎自被上訴人，業如上述，竟仍隱瞞實情而與被上訴人結婚
    ，生子後又隱瞞其情，上訴人所為實有違維繫婚姻基礎之誠摯情誼，而令婚姻關
    係滋生破裂，顯見其無維持婚姻之誠意，客觀上亦確實有難以令兩造繼續維持婚
    姻之情事甚明。上訴人辯稱係在婚前懷有他人之子，並無難以維持婚姻之情形云
    云，尚無可取。從而，被上訴人依民法第一千零五十二條第二項規定，主張有重
    大事由難以維持婚姻，訴請與上訴人離婚，自無不合，應予准許。
五、綜據上述，原審據此為上訴人敗訴之判決，並無違誤，上訴意旨求予廢棄改判，
    非有理由，應予駁回。至兩造其餘攻擊防禦之方法，與判決之基礎不生影響，不
    予一一論述，附此敘明。
六、據上論結：本件上訴為無理由，合依民事訴訟法第四百四十九條第一項、第七十
    八條判決如主文。
中　　　華　　　民　　　國　　九十一　　年　　　四　　　月　　十七　　　日
                                      臺灣高等法院高雄分院民事第五庭
~B1審判長法官　蔡明宛
~B2法　　　官　黃科瑜
~B3法　　　官　林健彥
右為正本係照原本作成。
如對本判決上訴，須於判決送達後二十日內向本院提出上訴狀，其未表明上訴理由者
，應於上訴後二十日內向本院提出上訴理由書（均須按他造當事人之人數附繕本）。
上訴時應提出委任律師或具有律師資格之人之委任狀，並依附註條文規定辦理。
中　　　華　　　民　　　國　　九十一　　年　　　四　　　月　　十八　　　日
~B法院書記官　葉淑華
附註：
民事訴訟法第四百六十六條之一：
對於第二審判決上訴，上訴人應委任律師為訴訟代理人，但上訴人或其法定代理人具
有律師資格者，不在此限。
上訴人之配偶、三親等內之血親、二親等內之姻親，或上訴人為法人、中央或地方機
關時，其所屬專任人員具有律師資格並經法院認為適當者，亦得為第三審訴訟代理人。
第一項但書及第二項情形，應於提起上訴或委任時釋明之。
                                                                        Ｆ
